最高法院民事判決　　　　　　　　　　　　　　　九十一年度台上字第一三六三號
　　上　訴　人　丙○○
　　　　　　　　乙○○
　　　　　　　　丁○○
　　　　　　　　甲○○
　　共　　　同
　　訴訟代理人　梁
　　被上訴人　　中國農民銀行股份有限公司
　　法定代理人　黃清吉
　　訴訟代理人　李師榮律師
右當事人間請求塗銷抵押權登記等事件，上訴人對於中華民國八十九年十二月五日台
灣高等法院第二審判決（八十九年度重上更(一)字第一一六號），提起上訴，本院判決
如左：
    主  文
上訴駁回。
第三審訴訟費用由上訴人負擔。
    理  由
本件被上訴人主張：上訴人丙○○分別於民國七十八年九月二十五日、七十九年五月
三日向伊借款新台幣（下同）七百五十萬元、一百五十萬元，以上訴人乙○○及訴外
人蔡秀慧、蔡恆華為其連帶保證人。上開借款屆期未清償，經伊聲請強制執行丙○○
及蔡恆華共有之財產後，仍有七百四十四萬一千三百三十八元本金及其利息、違約金
未清償。丙○○為恐財產再遭強制執行，竟於七十九年八月十六日與其姊夫即上訴人
甲○○通謀而為虛偽意思表示，將其所有如第一審判決附表一（下稱附表一）所示之
不動產，向地政事務所辦理本金最高限額七百萬元之抵押權設定登記與甲○○，再於
八十二年二月十九日與其兄即上訴人丁○○通謀為虛偽意思表示，就附表一所示之不
動產辦理本金最高限額四百萬元之抵押權設定登記與丁○○。另乙○○恐負保證責任
致其財產遭強制執行，亦於八十四年四月十五日與甲○○通謀虛偽意思表示，將所有
如第一審判決附表二（下稱附表二）所示之不動產辦理最高限額一千一百萬元之抵押
權設定登記與甲○○。上開抵押權之設定登記，依法均屬無效，並因丙○○、乙○○
怠於請求甲○○、丁○○塗銷各該抵押權設定登記，伊得依民法第二百四十二條，行
使代位權；若上訴人間之抵押權設定行為非為通謀虛偽意思表示，亦屬詐害債權行為
，依民法第二百四十四條第二項規定，伊得撤銷該抵押權設定行為，並依民法第二百
四十二條，代位丙○○、乙○○請求甲○○、丁○○分別塗銷各該抵押權設定登記等
情，爰先位聲明求為確認上開抵押權均不存在，並命甲○○、丁○○分別塗銷各該抵
押權之設定登記之判決。備位聲明求為撤銷上訴人上開抵押權設定行為，命甲○○、
丁○○分別塗銷各該抵押權設定登記之判決（原審維持第一審所為被上訴人先位聲明
勝訴之判決，駁回上訴人之第二審上訴；備位聲明部分，未據原審判決）。
上訴人則以：伊等間確有金錢借貸債務，上開抵押權之設定並非通謀虛偽意思表示，
且最高限額抵押權設定契約與債權契約間，尚無必然之依存關係，縱認最高限額抵押
權所擔保之債權不存在，最高限額抵押權設定契約亦非必因之而不存在等語，資為抗
辯。
原審以：被上訴人主張丙○○於七十八年九月二十五日、七十九年五月三日向其分別
借款七百五十萬元、七百五十萬元、一百五十萬元、一百五十萬元，而以乙○○及蔡
秀慧、蔡恒華為連帶保證人，因未清償，經其強制執行丙○○、蔡恆華共有房地，僅
獲部份清償，現尚有如台灣台北地方法院第一六八四九號債權憑證所載之債權未清償
；又附表一、二所示之不動產，業經分別設定本金最高限額七百萬元、四百萬元、一
千一百萬元之本金最高限額抵押權登記等情，有被上訴人所提出之借據、約定書、土
地登記簿謄本、建物登記謄本、台灣台北地方法院公告、民事執行處通知、債權憑證
等件可證，並為上訴人所不爭執，且有第一審法院所調取之同院八十六年度民執康字
第四四二０號執行卷宗及上開抵押權設定登記卷宗可參，被上訴人此部分之主張堪信
屬實。上訴人所稱甲○○確貸予丙○○七百萬元，丁○○陸續貸予丙○○共計四百萬
元，而以丙○○所有附表一所示不動產之抵押權擔保；乙○○則自七十九年十一月十
七日起陸續以其所有之附表二所示不動產設定抵押權予甲○○，擔保債權六百二十萬
元、一千一百萬元、一千一百萬元，最後於八十四年四月十五日設定一千一百萬元之
抵押權等情，提出借據、本票於執行法院，因被上訴人否認借據、本票之真正，且丙
○○、丁○○與該等債務之連帶保證人即蔡秀慧、蔡恆華為兄弟姊妹關係，甲○○為
蔡秀慧之配偶，乙○○為丁○○之配偶，關係甚為密切，甲○○係公務員，其所有之
不動產向銀行貸款尚未清償，焉有高達七百萬元、一千一百萬元貸予丙○○、乙○○
，乙○○向甲○○貸款一千一百萬元未償還，其配偶丁○○豈有可能貸四百萬元予丙
○○？上訴人始終無法舉證證明其借據、本票資金往來流程，與常情有違，顯係出於
共同隱匿財產而為通謀虛偽意思表示。況丙○○設定抵押權予甲○○、丁○○之時間
，係在丙○○向被上訴人借款遲延給付利息之後，則被上訴人主張前開抵押權設定行
為均屬通謀虛偽意思表示，應堪採信。被上訴人為上訴人丙○○、乙○○之債權人，
因丙○○、乙○○就附表一、附表二之不動產設定系爭抵押權予甲○○、丁○○，影
響被上訴人就該不動產之求償，其訴請確認系爭抵押權不存在，自有確認判決法律上
之利益，而為附表一、附表二不動產之所有權人之丙○○、乙○○得本於所有權請求
甲○○、丁○○塗銷各該抵押權之登記，因丙○○、乙○○怠於行使權利，則被上訴
人依民法第二百四十二條規定，代位丙○○、乙○○訴請甲○○、丁○○分別塗銷其
前開抵押權登記，於法並無不合等詞，因而維持第一審所為被上訴人先位聲明其勝訴
之判決，駁回上訴人之上訴，經核並無違誤。上訴意旨，猶執前詞就原審取捨證據及
認定事實之職權行使，指摘原判決為不當，求予廢棄，非有理由。
據上論結，本件上訴為無理由。依民事訴訟法第四百八十一條、第四百四十九條第一
項、第七十八條，判決如主文。
中      華      民      國    九十一    年      七      月     十二     日
                              最高法院民事第六庭
                                  審判長法官  吳  正  一
                                        法官  劉  福  來
                                        法官  鄭  玉  山
                                        法官  黃  義  豐
                                        法官  沈  方  維
      右正本證明與原本無異
                                              書  記  官
中      華      民      國    九十一    年      七      月     三十     日
